臺灣高雄地方法院刑事判決　　　　　　 九十一年度易字第三一六九號
　　公　訴　人　臺灣高雄地方法院檢察署檢察官
　　被　　　告　甲○○　男　三.
右列被告因妨害兵役案件，經檢察官聲請簡易判決處刑（九十一年度偵字第一四七二
０號），經本院高雄簡易庭認不宜逕以簡易判決處刑，簽由本院依通常訴訟程序審理
，本院判決如左：
    主  文
甲○○後備軍人，居住處所遷移，無故不依規定申報，致使教育召集令無法送達，處
有期徒刑參月，如易科罰金，以參佰元折算壹日。緩刑貳年。
    事  實
一、甲○○係於民國（下同）八十七年十一月十八日由陸軍步兵少校退伍，為後備役
    之後備軍人，為高雄市後備司令部博愛一一七之二號退伍常官應召員，原住高雄
    市○○區○○里○○路五十八之六號十二樓，明知其居住處所如有遷移，即應依
    規定向主管機關申報，卻於八十九年十月間遷出上開處所，無故不依規定申報，
    致使高雄市後備司令部所發指定應於九十一年五月二十八日，前往高雄縣大樹鄉
    ○○村○○路一號仁美營區報到之教育召集令，由轄區高雄市政府警察局三民二
    分局警員葉永順於九十一年五月二十四日前往甲○○上揭居住處所送達時，因未
    會晤本人而無法送達。
二、案經高雄市後備司令部移送臺灣高雄地方法院檢察署檢察官偵查起訴。
    理  由
一、訊據被告甲○○對於右揭事實坦承諱，此外，復有陸海空軍軍官退伍令、高雄市
    後備司令部博愛一一七之二號退伍常官教育召集令、團管區司令部列管後備軍人
    行方不明、遷出未報移送法辦年籍表、召集令交付通知書及個人基本資料查詢結
    果表各一份在卷可稽，核與被告之上開自白相符，被告之自白應為真實而可採信
    。綜上所述，本件被告犯罪事證明確，犯行已堪認定，依法應予論科。
二、查被告甲○○係依法退伍之人員，屬兵役法第二十條、第二十七條之後備軍人，
    其於依軍事需要，於舉行訓練或演習時實施之教育召集，有受教育召集之義務，
    而後備軍人居住處所遷移之申報，後備軍人管理規則第四章第十七條至第十九條
    設有詳盡之規定。後備軍人居住處所有所異動，自應依照該『規定』申報。縱有
    不能依各該條規定申報之情形，亦應依戶籍法第三十一條及該規則第二十條之規
    定，向暫住地之警察分駐、派出所為流動人口登記，方屬合法。故凡無故不依各
    該規定申報其住居所之遷移者，即屬『不依規定申報』，如因其不依規定申報致
    使召集令無法送達者，則當然犯妨害兵役治罪條例之罪。茲所謂『無故』係指無
    法律上之原因或無正當理由者而言（最高法院八十六年度台非字第一四號判決參
    照）。又該罪所稱居住處所遷移無故不依規定申報，並非專指遷出戶籍而不為遷
    入之登記而言。凡屬後備軍人，祇須不按址居住，復不依規定申報其所在，致使
    召集令無法送達，而無正當理由者，其罪即已成立，縱令其遷移居住處所並無逃
    避兵役之本意，但其此項行為，如致召集令無法送達時，即以意圖避免召集論，
    此觀諸修正前妨害兵役治罪條例第十一條第三項及第一項第三款（即修正後妨害
    兵役治罪條例第十條第三項、第一項第三款）之規定自明，此有最高法院八十五
    年台上第五一二七號判決參照。是後備軍人居住處所遷移，即應依相關規定辦理
    申報登記。被告在未向主管機關申報住所異動之情形下，擅自遷移住所，致使教
    育召集令無法對其送達，核其所為，係犯妨害兵役治罪條例之罪。惟被告行為後
    ，妨害兵役治罪條例業已修正，並經總統於九十一年六月二十六日以華總一義字
    第○九一○○一二八○○七○號令公布施行。依被告行為時法律之規定，係違反
    修正前妨害兵役治罪條例第十一條第一項第三款規定，應依同條第三項、第七條
    第一項規定（起訴書誤載為第二項），處三年以下有期徒刑；惟本件裁判時之妨
    害兵役治罪條例，就同一行為之處罰，改依修正後妨害兵役治罪條例第十條第一
    項第三款、第三項規定，應依修正後同條例第六條第一項規定，處三年以下有期
    徒刑，比較被告行為時之法律與本件裁判時之法律，該條修正前後之刑度均相同
    ，故依刑法第二條第一項前段之規定，適用裁判時之修正後妨害兵役治罪條例論
    處。是就被告所為，應依修正後之妨害兵役治罪條例第十條第一項第三款、第三
    項之規定，依修正後同條例第六條第一項之規定科刑。爰審酌被告未有任何犯罪
    前科，有臺灣高等法院被告全國前案紀錄表及臺灣高雄地方法院檢察署刑案資料
    查註紀錄表各一份在卷可稽，素行尚佳，其無故未依規定申報住所遷移致犯本罪
    之行為，衡其犯罪動機單純、犯罪所生危害尚微，犯罪後坦承犯行，在庭態度尚
    認良好等一切情狀，量處如主文所示之刑，並諭知如易科罰金之折算標準。末查
    ，被告前未曾受有期徒刑以上刑之宣告，有前開被告前案資料表在卷可佐，其因
    一時失慮，至觸犯本件犯行，且被告現有正當職業，經此調查、審理程序，當知
    應依法辦理申報戶籍遷移之相關事項，而無再犯之虞，本院認為前開對其宣告之
    刑，以暫不執行為適當，爰宣告緩刑二年，以啟自新，並觀後效。
據上論斷，應依刑事訴訟法第四百五十二條、第二百九十九條第一項前段，修正後妨
害兵役治罪條例第十條第一項第三款、第三項、第六條第一項，刑法第十一條前段、
第二條第一項前段、第四十一條第一項、第七十四條第一款，罰金罰鍰提高標準條例
第二條，判決如主文。
本案經檢察官周天畏到庭執行職務。
中      華      民      國    九十一    年      一      月    十七      日
                                  臺灣高雄地方法院刑事第六庭
                                      法  官  李怡諄
右正本證明與原本無異。
如不服本判決，應於判決送達後十日內，向本院提出上訴狀。
                                      書記官  陳孟瑩
中    華    民    國    九十一    年      一      月      十七        日
附錄本件論罪條文：
修正後妨害兵役治罪條例第十條：
後備軍人有左列行為之一者，處一年以下有期徒刑、拘役或科新臺幣九萬元以下罰金
：
一、離營歸鄉無故不依規定報到，或重複申報戶籍者。
二、無故拒絕調查，或體格檢查不到者。
三、居住處所遷移，無故不依規定申報者。
國民兵犯前項第二款、第三款之罪者，處六月以下有期徒刑、拘役或科新臺幣三萬元
以下罰金。
後備軍人犯第一項之罪或國民兵犯第二項之罪，致使召集令無法送達者，以意圖避免
召集論；分別依第五條或第六條科刑。
修正後妨害兵役治罪條例第六條第一項：
意圖避免教育召集或勤務召集，而有左列行為之一者，處三年以下有期徒刑：
一、捏造免役、除役、轉役、緩召、逐次召集或儘後召集原因者。
二、毀傷身體者。
三、拒絕接受召集令者。
四、應受召集，無故逾應召期限二日者。
五、使人頂替本人應召者。
無故不參加點閱召集，處一年以下有期徒刑、拘役或科新台幣九萬元以下罰金。
國民兵為避免應召及輔助軍事勤務犯第一項之罪者，處三年以下有期徒刑。
